臺灣嘉義地方法院民事判決　　　　　　　 94年度訴字第417號
原　　　告　戊○○
　　　　　　丁○○
法定代理人　陳黃美富
共　　　同
訴訟代理人　林彥百律師
複 代理 人　黃裕中律師
　　　　　　林春發律師
　　　　　　楊瓊雅律師
　　　　　　楊漢東律師
被　　　告　乙○○
訴訟代理人　丙○○
　　　　　　盧奇南律師
複 代理 人　邱川崎律師
被　　　告　甲○○
　　　　　　己○○
上列當事人間請求分割共有物事件，經本院於民國九十六年六月
二十一日言詞辯論終結，判決如下：
    主  文
兩造共有坐落嘉義縣鹿草鄉○○段二一二之一地號土地，地目建
，面積零點貳貳參壹公頃，分割如附圖一所示：代號１部分面積
零點零貳參公頃、代號２部分面積零點零貳陸貳公頃分歸被告己○○取得；代號３部分面積零點零參零柒公頃、代號４部分面積
零點零壹捌伍公頃分歸原告戊○○與丁○○取得，並按原應有部
分比例保持共有；代號５部分面積零點零貳陸壹公頃、代號６部
分面積零點零貳參公頃分歸被告甲○○取得；代號７部分面積零
點零貳玖捌公頃、代號８部分面積零點零壹玖肆公頃分歸被告乙○○取得；代號９部分面積零點零貳陸肆公頃，供作道路使用，
由兩造按原應有部分比例保持共有。
被告己○○應分別補償原告新臺幣壹拾壹萬壹仟陸佰柒拾參元、
被告乙○○新臺幣捌萬陸仟捌佰柒拾肆元、被告甲○○新臺幣陸
萬伍仟伍佰柒拾肆元。
訴訟費用新臺幣柒萬貳仟捌佰捌拾貳元由兩造按如附表一所示原
應有部分比例負擔。
    事實及理由
一、被告甲○○、己○○經合法通知，未於最後言詞辯論期日到
    場，核無民事訴訟法第三百八十六條所列各款情形，爰依原
    告聲請，由其一造辯論而為判決。
二、原告起訴主張：坐落嘉義縣鹿草鄉○○段二一二之一地號，
    地目建，面積二二三一平方公尺土地（下稱系爭土地）為兩
    造共有，兩造各自於系爭土地上搭蓋建物居住，依法無不能
    分割情事，且兩造亦無不為分割之約定，為增進土地利用價
    值並明權利，屢次請求協議分割不成，乃訴請裁判分割。被
    告主張如附圖三所示現況圖編號３之現行道路應留六公尺，
    惟兩造主要使用之房屋臨寬約十五公尺之一六三號縣道，且
    如現況圖所示編號３之現行道路目前僅兩造四戶通行，並已
    能容兩輛自小客車通行，留設五公尺寬之通路則兩造所有建
    物之主結構幾無須拆除，已甚便利，若須預留五公尺以上，
    則被告乙○○之磚造石綿瓦平房勢將部分拆除，如此不符分
    割之最大經濟利益。原告二人願按原應有部分比例保持共有
    ，土地鑑價結果偏低，面積增減部分可以找補方式補貼等語
    。並聲明：求為判決分割如附圖二所示。
三、被告乙○○則以：同意分割，但不同意附圖二所示之分割方
    案，系爭土地南面面向公路之建物均屬鋼筋混凝土造房屋，
    拆除不易徒增損害，該部分以使用現況分割為宜。系爭土地
    北面土地上，雖有原告及被告甲○○、己○○所有鐵骨造房
    屋，但該等建築材料均屬環保建材，得以拆除後重新使用，
    且該地上建物均已建造數十年之久，拆除並不造成重大損失
    ，為求土地利用公平，應按應有部分比例分割，鑑定價格偏
    低等語。並聲明：求為判決如附圖一所示之分割方案。
四、被告甲○○雖未於最後言詞辯論期日到場，據先前到庭陳述
    以：同意分割，要分在伊住的地方，道路寬度需留六米，車
    輛進出較方便，分割後面積如有增減願以找補方式解決。被
    告乙○○如附圖一之分割方案必須拆除附圖三現況圖之編號
    14、10、11、2等建築物及圍牆二道，並不合理，不同意此
    方案等語。
五、被告己○○雖未於最後言詞辯論期日到場，惟據先前到庭陳
    述以：同意分割，道路寬度需留六米，不同意拆房子，分割
    後面積增減部分同意以鑑價方式找補等語。
六、按各共有人得隨時請求分割共有物。但因物之使用目的不能
    分割或契約訂有不分割之期限者，不在此限；又共有物分割
    之方法，不能協議決定者，法院得因任何共有人之聲請，命
    為分配，民法第八百二十三條第一項、第八百二十四條第二
    項分別定有明文。經查系爭土地為兩造共有，應有部分均如
    附表一所示等情，業據原告提出土地登記謄本為證，信屬真
    實。又原告主張系爭土地無因物之使用目的不能分割或契約
    訂有不分割之期限，兩造復無法達成分割協議之事實，為被
    告所不爭執，亦堪認為真實。原告訴請分割系爭土地，應予
    准許。
七、本院就分割方法，斟酌如下：
  (一)系爭土地略呈長方形，中間原有通道，兩造並於道路兩側均
    建有房屋使用中等情，業經本院勘驗現場，囑託嘉義縣水上
    地政事務所測量，有勘驗筆錄及如附圖三所示複丈成果圖在
    卷可稽，且有原告提出之現場照片二十九張附卷可佐。
  (二)系爭土地中段如附圖三現況圖編號３本即供兩造作為通道使
    用，經本院函詢嘉義縣水上地政事務所，該編號３長度為三
    十四點二公尺，有該所九十五年五月二十九日嘉上地二字第
    ０九五０００二九九七號函在卷可稽，未逾建築技術規則設
    計施工編第三條之一所規定三十五公尺，無須設置迴車道。
    原告雖主張通道預留五公尺寬度即可，然嘉義縣已全面實施
    容積管制，申請建築許可時，其建蔽率及容積率應符合非都
    市土地管制規則規定，而系爭土地北面如未面臨道路，日後
    申請建築許可時，須以私設通路連接建築線，通路寬度應依
    建築技術規則設計施工編第一百六十三條規定，至使用該通
    路為進出道路之建築基地法定容積率換算允建容積如逾一千
    平方公尺者，該通路寬度應有六公尺，此有嘉義縣政府九十
    五年五月十六日府城建字第０九五００七三六０七號函在卷
    可稽，經核附圖之分割方案，北面土地面積總和超過一千平
    方公尺，依上開函示，留設為六公尺寬道路有利道路北側土
    地之建築使用。又原告提出附圖二方案以維持北面土地使用
    現況，然兩造建物僅佔北面前半段面積，多為木造或鐵骨造
    建物，有附圖三現況圖與現場照片可資參照，價值不高，依
    附圖二方案造成被告己○○面積超過應有部分比例，被告甲○○及乙○○分得面積少於原應有部分比例，且為被告乙○○反對，原告所提如附圖二所示分割方案，顯非公允。被告
    乙○○所提附圖一方案雖使北面建物使用人與土地所有人不
    一，分割後有拆除建物問題，然上開建物價值非高，此分割
    方案顧及各共有人應有部分比例公平性，且兩造分配之土地
    方整，均面臨道路，得以對外通行，對兩造均為有利。本院
    審酌系爭土地上開條件、臨路狀況、使用現狀、整體利用之
    效益、各共有人之利益、分割方案之優劣及兩造之意願等情
    ，認以附圖一所示分割方案分割系爭土地，應屬可採，爰分
    割為如主文第一項所示。
八、按法院裁判分割共有物，除應斟酌各共有人之利害關係，及
    共有物之性質外，尚應斟酌共有物之價格，倘共有人中有不
    能按其應有部分受分配，或所受分配之不動產，其價格不相
    當時，法院非不得命以金錢補償之，最高法院五十七年臺上
    字第二一一七號判例參照。系爭土地南面面臨縣道部分地價
    值較高乙節，為兩造所不爭，並經本院囑託黃志豪不動產估
    價師事務所鑑定在案，有鑑定報告書在卷可參。雖原告及被
    告乙○○認鑑價結果偏低，然該事務所審酌系爭土地產權、
    區域因素、個別因素、不動產市場現況及依最有效使用情況
    下，採用比較法及成本法之土地開發分析等估價方法進行評
    估，比價估算附圖一各部分價值如附表二分配價值欄所示，
    其鑑價過程嚴謹，內容詳實客觀，自得採為本案補償之依據
    。本件各共有人分得部分之價值並非等值，而經計算各共有
    人應分及實際分得價值如附表二所示，應屬合理，則實際分
    得價值較高之被告己○○，自應依附表二所示補償分得價值
    較低之共有人，即應分別補償原告十一萬一千六百七十三元
    、被告甲○○六萬五千五百七十四元、被告乙○○八萬六千
    八百七十四元。
九、按法院為終局判決時，應依職權為訴訟費用之裁判，民事訴
    訟法第八十七條第一項定有明文，經核本件訴訟費用額依附
    表三計算書確定之金額為七萬二千八百八十二元。又因分割
    共有物而涉訟，由敗訴當事人負擔訴訟費用顯失公平者，法
    院得酌量情形，命勝訴之當事人負擔其一部，民事訴訟法第
    八十條之一亦定有明文，本件兩造係因分割系爭土地無法達
    成協議而涉訟，但各自所為之行為均為維護自身權益，揆諸
    上揭說明，本件訴訟費用應按兩造於系爭土地之應有部分比
    例負擔始符公平，爰確定訴訟費用分擔如主文第三項所示。
十、據上論結，本件原告之訴為有理由，依民事訴訟法第三百八
    十五條第一項前段、第七十八條、第八十條之一、第八十五
    條第一項但書，判決如主文。
中　　華　　民　　國　　96　　年　　6 　　月　　29　　日
                  民事第一庭　法  官　陳端宜
上為正本係照原本作成。
如對本判決上訴須於判決送達後20日內向本院提出上訴狀。
中　　華　　民　　國　　96　　年　　6 　　月　　29　　日
                              書記官  陳慶時
附表一：應有部分比例及訴訟費用負擔比例
┌──┬────┬────────┬─────────┐
│編號│兩造姓名│ 應有部分比例   │ 訴訟費用負擔比例 │
├──┼────┼────────┼─────────┤
│ １ │ 乙○○ │  四分之一      │  四分之一        │
├──┼────┼────────┼─────────┤
│ ２ │ 己○○ │  四分之一      │  四分之一        │
├──┼────┼────────┼─────────┤
│ ３ │ 戊○○ │  八分之一      │  八分之一        │
├──┼────┼────────┼─────────┤
│ ４ │ 丁○○ │  八分之一      │  八分之一        │
├──┼────┼────────┼─────────┤
│ ５ │ 甲○○ │  四分之一      │  四分之一        │
└──┴────┴────────┴─────────┘
附表二：勘估標的依附圖一所示分割後各筆土地個別之分配價值
        及相互間找補金額如下：
┌───┬──┬──┬───┬─────┬───┬─────┬─────┬─────┬─────┐
│共有人│代號│權利│持分面│應有部分價│分配面│分配價值  │合計分配價│應提供補償│應受補償  │
│      │    │範圍│積/㎡ │值(新臺幣)│積/㎡ │新臺幣/元 │值        │新臺幣/元 │新臺幣/元 │
├───┼──┼──┼───┼─────┼───┼─────┼─────┼─────┼─────┤
│      │ 1  │    │      │          │ 230  │1,600,340 │          │          │          │
│      ├──┤    │      │          ├───┼─────┤          │          │          │
│己○○│ 2  │1/4 │  557 │4,090,954 │ 262  │2,694,840 │4,355,075 │ 264,121  │          │
│      ├──┤    │      │          ├───┼─────┤          │          │          │
│      │ 9  │    │      │          │  66  │   59,895 │          │          │          │
├───┼──┼──┼───┼─────┼───┼─────┼─────┼─────┼─────┤
│      │ 3  │    │      │          │ 307  │2,136,010 │          │          │          │
│戊○○├──┤1/8 │  279 │2,049,149 ├───┼─────┤          │          │          │
│丁○○│ 4  │1/8 │  279 │2,049,149 │ 185  │1,790,720 │3,986,625 │          │  111,673 │
│      ├──┤    │      │          ├───┼─────┤          │          │          │
│      │ 9  │    │      │          │  66  │   59,895 │          │          │          │
├───┼──┼──┼───┼─────┼───┼─────┼─────┼─────┼─────┤
│      │ 5  │    │      │          │ 261  │1,815,850 │          │          │          │
│      ├──┤    │      │          ├───┼─────┤          │          │          │
│甲○○│ 6  │1/4 │  558 │4,098,299 │ 230  │2,156,980 │4,032,725 │          │   65,574 │
│      ├──┤    │      │          ├───┼─────┤          │          │          │
│      │ 9  │    │      │          │  66  │   59,895 │          │          │          │
├───┼──┼──┼───┼─────┼───┼─────┼─────┼─────┼─────┤
│      │ 7  │    │      │          │ 298  │2,073,450 │          │          │          │
│      ├──┤    │      │          ├───┼─────┤          │          │          │
│乙○○│ 8  │1/4 │  558 │4,098,299 │ 194  │1,878,080 │4,011,425 │          │  86,874  │
│      ├──┤    │      │          ├───┼─────┤          │          │          │
│      │ 9  │    │      │          │  66  │   59,895 │          │          │          │
├───┴──┼──┼───┼─────┼───┼─────┼─────┼─────┼─────┤
│ 合     計  │    │ 2,231│16,385,850│ 2,231│16,385,850│          │ 264,121  │  264,121 │
└──────┴──┴───┴─────┴───┴─────┴─────┴─────┴─────┘
附表三：
┌──────────────────────────────────┐
│ 訴訟費用計算書                                  94年度訴字第417號  │
├────────┬───────────┬─────────────┤
│項            目│　金額（新臺幣）　　  │　備　　　　註　          │
├────────┼───────────┼─────────────┤
│裁判費          │            17,632元  │由原告戊○○預納。        │
├────────┼───────────┼─────────────┤
│地政規費        │             1,750元  │由原告戊○○預納。        │
│                │            12,800元  │                          │
│                │             7,350元  │                          │
├────────┼───────────┼─────────────┤
│地政規費        │             3,350元  │由被告乙○○預納。        │
├────────┼───────────┼─────────────┤
│鑑定費用        │            30,000元  │由原告戊○○、丁○○預納。│
├────────┼───────────┼─────────────┤
│合          計  │            72,882元  │                          │
└────────┴───────────┴─────────────┘
